臺灣臺東地方法院刑事判決　　　　　　　　　　　　　九十一年度訴字第一五八號
　　公　訴　人　臺灣臺東地方法院檢察署檢察官
　　被　　　告　丁○○　男　四.
　　指定辯護人　本院公設辯護人　甲○○
右列被告因偽造有價證券等案件，經檢察官提起公訴（九十一年度偵緝字第四號），
本院判決如左：
    主  文
丁○○意圖供行使之用，而偽造有價證券，處有期徒刑壹年拾月，緩刑肆年。如附表
所示本票原本上共同發票人「乙○○」之署押壹枚沒收。
    事  實
一、丁○○因經商困難、需錢孔急，於民國八十九年四月二十八日，在臺東縣臺東市
    ○○街四十五號丙○○○之住處，欲向丙○○○借款新臺幣（下同）五萬元，言
    明一個月後清償，惟因丙○○○明知丁○○經濟狀況不佳，為確保債權，遂要求
    丁○○簽立同額本票，並以其妻為共同發票人做為擔保，始應允借款。丁○○為
    求順利借得該筆款項，竟順應丙○○○之央求，意圖供行使之用，明知未經其妻
    乙○○本人之同意及授權，當場偽造乙○○署押於票據號碼四一七三一九號、票
    面金額五萬元、開票日八十九年四月二十八日、到期日八十九年五月二十八日、
    發票人為丁○○、乙○○之如附表所示之本票（下稱系爭本票）上，使乙○○處
    於共同發票人之不利地位，並將之交付丙○○○，足生損害於乙○○。
二、案經丙○○○訴由臺灣臺東地方法院檢察署檢察官偵查起訴。
    理  由
一、訊之被告丁○○固坦承有在系爭本票上簽立乙○○署押，以乙○○及其本人名義
    做為共同發票人，惟矢口否認有何偽造有價證券犯行，辯稱：系爭本票之共同發
    票人雖係伊以乙○○名義簽發，惟伊曾向乙○○表示過，如果在生意上需要周轉
    時，可以動用到她的名字，且丙○○○告訴伊，夫妻互保並無法律上之責任，況
    伊之所以簽發系爭本票，係為了維持家計生活所需，屬夫妻日常家務互為代理之
    範圍云云。經查：
二、右揭事實，業據告訴人指訴綦詳，核與證人即被害人乙○○於偵查中證述相符，
    復有被告偽造之以乙○○為共同發票人之本票影本附卷可稽，又本院審理時勘驗
    被告當庭書寫之「乙○○」筆跡，其運筆及書寫方式確與系爭本票上之「乙○○
  」字跡相似。被告雖以前詞置辯，惟依證人乙○○證稱：伊與被告已分居一年多
    ，伊並沒有同意背書並由被告代簽名字，也根本不知道被告向丙○○○借錢一事
    （見九十年九月七日偵訊筆錄）等語觀之，被告簽立系爭本票之前，顯未曾得到
    乙○○之同意及授權，且被告亦自承曾使用過支票及本票，本身復曾任職保險公
    司襄理及經營古董生意，難謂不瞭解在本票上簽名之意義，況其亦曾於偵查中供
    承：知道在本票上簽名要負連保責任等語（見九十一年八月二十七日偵訊筆錄）
    ，是其辯稱誤以為在本票上簽其妻名字，為夫妻互保，並無法律上責任云云，顯
    亦為推諉之詞。雖證人乙○○事後於本院調查時改稱：被告可能有和伊講過向丙○○○借錢的事，但伊不確定，及被告在簽了本票之後有告訴伊，伊想已經簽了
    云云，惟衡諸證人與被告本為夫妻關係，且遲至本院調查時始改口稱知道被告向
    丙○○○借錢等情，其上開說詞顯係事後迴護之詞，不足採為有利被告之認定。
    再者，夫妻於日常家務固得互為代理人，但被告自承本件借款及簽發本票係為了
    生意上之調度，顯非日常家務，則被告自非當然有代理其妻之權限。是本件事證
    已明，被告犯行堪以認定，應依法論科。
三、核被告所為，係犯刑法第二百零一條第一項之意圖供行使之用，而偽造有價證券
    罪，其偽造署押之行為，為偽造有價證券行為之一部分，不另論罪，其偽造系爭
    本票後復持以行使，其行使行為吸收於偽造行為之中，祇應論以偽造有價證券之
    罪。又被告向告訴人借款時係因情勢急迫，亟需款項紓困，且係應告訴人要求簽
    立共同發票人，一時失慮而犯本罪，所偽造以被害人為共同發票人之本票面額僅
    為五萬元，金額並非鉅大，對於交易秩序尚未產生重大影響，且由自己返還告訴
    人全部借款本金及利息，有郵政匯票影本二紙在卷可稽，其犯罪之情狀尚堪憫恕
    ，若以刑法第二百零一條第一項之法定最低刑度處斷猶嫌過重，爰依刑法第五十
    九條之規定減輕其刑。爰審酌被告犯罪之動機、目的、手段、所生危害等一切情
    狀，量處如主文所示之刑，以資懲儆。末查被告未曾受有期徒刑以上刑之宣告，
    有臺灣高等法院被告全國前案紀錄表一件在卷可按，其受此次論罪科刑教訓，應
    知警惕而無再犯之虞，本院因認以暫不執行其刑為適當，爰併予宣告緩刑四年，
    以啟自新。
四、票據之偽造或票據上簽名之偽造，不影響於真正簽名之效力，票據法第十五條定
    有明文（最高法院八十四年台上字第一五五０號判例參照），查本件之本票原本
    一紙，其上除偽造共同發票人為乙○○外，另被告亦親自簽名於其上，而為共同
    發票人，有本票影本附卷可稽，是系爭本票上共同發票人被告之簽名既屬真正，
    並非偽造，該部分不得宣告沒收，應僅就偽造之發票人乙○○署押部分，依刑法
    第二百零五條為沒收之諭知。公訴意旨認應將系爭本票予以宣告沒收，容有未洽
    ，附此敘明。
五、公訴意旨另以：被告明知已無資力償債，仍意圖為自己不法之所有，於上開時地
    ，向丙○○○佯稱欲借款五萬元，言明一個月後清償，並當場偽造不知情之乙○○署押於系爭本票上，以其與乙○○為共同發票人，並將之交付丙○○○，以資
    取信，致丙○○○不疑有他，應允借貸，詎屆期該紙本票未獲兌現，被告亦拒不
    清償借款，且逃匿無蹤，因認被告另涉犯有刑法第三百三十九條第一項之詐欺取
    財罪嫌等語。訊之被告則堅詞否認有何詐欺犯行，並以：伊因生意周轉需要而借
    款，係應丙○○○要求才簽立以乙○○為共同發票人之本票，到期後一時無力償
    還，並無詐欺犯行等語置辯。
六、按刑法第三百三十九條第一項詐欺罪之成立，以意圖為自己或第三人不法所有，
  以詐術使人將本人或第三人之物交付為要件。所謂以詐術使人交付，必須被詐欺
    人因其詐術而陷於錯誤，若其所用方法，不能認為詐術，亦不致使人陷於錯誤，
    即不構成該罪，此有最高法院四十六年臺上第二六○號判例意旨可資參照。經查
    ，本件告訴人於被告向其借款時，即要求須以其妻為共同發票人，告訴人並陳稱
    ：「被告第一次跟我借款的時候，他在當襄理，第二次（按：即本次）向我借款
    的時候就已經不是襄理了。」、「因為他第二次來借款的時候我知道他已經沒有
    工作了，所以我才要求他要讓他太太做保證人，這樣才多一層保證。」（見本院
    九十一年十一月二十日訊問筆錄），且告訴人亦自承：是伊叫被告簽其太太名字
    等語（見本院九十一年九月二十五日訊問筆錄），足見告訴人對於被告在借款時
    已無資力，及被告以乙○○為共同發票人簽立系爭本票時，並未得其同意等情，
    已有所悉，由此觀之，尚難謂被告借款之初有何施用詐術之行為，另參諸被告事
    後已將借款之本金及利息一併還清，亦見其並無不法所有之意圖，此外，復查無
    其他證據證明被告有何詐欺犯行，惟因公訴人認此部分與前揭有罪之偽造有價證
    券部分有牽連犯之裁判上一罪關係，爰不另為無罪之諭知。
據上論斷，應依刑事訴訟法第二百九十九條第一項前段，刑法第二百零一條第一項、
第五十九條、第七十四條第一款、第二百零五條，罰金罰鍰提高標準條例第一條前段
，判決如主文。
本案經檢察官黃如慧到庭執行職務。
中      華      民      國    九十一    年    十二    月       三十     日
                                    臺灣臺東地方法院刑事庭
                                        審判長法  官  楊力進
                                              法  官  柯姿佐
                                              法  官  范乃中
右正本證明與原本無異。
如不服本判決，應於判決送達後十日內向本院提出上訴狀(應抄附繕本)。告訴人或被
害人如對於本判決不服者，應具備理由請求檢察官上訴，其上訴期間之計算係以檢察
官收受判決正本之日期為準。
                                              書記官  陳俊德
中      華      民      國    九十一    年      十二    月      三十    日
附表：
┌──────┬──────┬──────┬──────┬─────┐
│票        號│金        額│開   票   日│到   期日│發  票  人│
├──────┼──────┼──────┼──────┼─────┤
│四一七三一九│新臺幣五萬元│八十九年四月│八十九年五月│丁  ○  ○│
│            │            │二十八日    │二十八日    │乙  ○  ○│
└──────┴──────┴──────┴──────┴─────┘
附記
中華民國刑法第二百零一條第一項
意圖供行使之用，而偽造、變造公債票、公司股票或其他有價證券者，處
三年以上十年以下有期徒刑，得併科三千元以下罰金。
中華民國刑法第二百零五條
 (沒收物)
偽造、變造之有價證券、郵票或印花稅票及前條之器械原料，不問屬於犯
人與否，沒收之。
